【裁判字號】    98,上訴,4786
【裁判日期】    990330
【裁判案由】    偽造文書等
【裁判全文】
臺灣高等法院刑事判決                98年度上訴字第4786號
上  訴  人  臺灣板橋地方法院檢察署檢察官
被      告  乙○○
            丁○○
            甲○
上三人共同
選任辯護人  丁榮聰律師
上列上訴人因被告偽造文書等案件，不服臺灣板橋地方法院97年
度訴字第4265號，中華民國98年6 月3 日第一審判決（起訴案號
：臺灣板橋地方法院檢察署97年度偵字第10868、11152號），提
起上訴，本院判決如下：
    主  文
上訴駁回。
    理  由
一、公訴意旨略以：被告乙○○、丁○○、甲○均為位於臺北縣
    板橋市○○路○ 段309 號「健華新城公寓大廈」（下稱健華
    大廈）之住戶，健華大廈並設有健華新城公寓大廈管理委員
    會（以下稱健華管委會），由丙○○擔任健華管委會之主委
    。乙○○、丁○○、甲○等人因不滿丙○○處理健華管委會
    事務之方式，(一)被告乙○○基於偽造文書之犯意，於民國97
    年1 月5 日間，未經健華管委會之同意或授權，私自以收受
    自不知情之田維國之「臺北縣板橋市健華新城管理委員會」
    印章，蓋用於存證信函後寄與寶城保全股份有限公司（下稱
    寶城公司）而據以行使之，足以生損害於寶城公司。(二)被告
    丁○○、甲○基於強制之犯意聯絡，分別於96年12月2 日、
    同月5 日、同月11日，於健華管委會開會時，以高音量不斷
    打斷議程等方式，阻止健華管委會行使開會之權利。案經丙○○告訴，因認被告乙○○涉犯刑法第216 條、第210 條行
    使偽造私文書罪；被告丁○○、甲○涉犯刑法第304 條第1
    項強制罪嫌。
二、按犯罪事實應依證據認定之，無證據不得認定犯罪事實；不
    能證明被告犯罪者，應諭知無罪之判決；刑事訴訟法第154
    條第2 項、第301 條第1 項分別定有明文。次按事實之認定
    ，應憑證據，如未能發現相當證據，或證據不足以證明，自
    不能以推測或擬制之方法，為裁判基礎；苟積極證據不足為
    不利於被告事實之認定時，即應為有利於被告之認定；又認
    定犯罪事實所憑之證據，雖不以直接證據為限，間接證據亦
    包括在內，然而無論直接證據或間接證據，其為訴訟上之證
    明，須於通常一般之人均不致有所懷疑，而得確信其為真實
    之程度者，始得據為有罪之認定，倘其證明尚未達到此一程
    度，而有合理之懷疑存在而無從使事實審法院得有罪之確信
    時，即應由法院為諭知被告無罪之判決（最高法院40年臺上
    字第86號、30年上字第816 號、76年度臺上字第4986號判例
    意旨足資參照）。
三、公訴人認被告乙○○涉有偽造文書罪嫌、被告丁○○、甲○
    涉有強制罪嫌，係以被告三人之供述、告訴人丙○○之指訴
    、證人田國維、趙修琪之證述、臺北縣板橋市公所函、公寓
    大廈管理組織報備證明各一份，及開會現場照片三幀為主要
    論據。
四、訊據被告乙○○固坦承於97年1 月5 日以「臺北縣板橋市健
    華新城管理委員會」之名義寄發存證信函予寶城公司之事實
    ，惟堅詞否認有何偽造文書之犯行，辯稱：伊係經健華大廈
    住戶選出之健華管委會主任委員，因認原來的管委會是不合
    法的，故另選出管委會委員，並陳報給公所，且另外刻印章
    使用等語。被告丁○○、丁莊雖均坦承有到場旁聽96年12月
    2 日、5 日、11日管理委員會會議，惟均堅決否認有強制罪
    之犯行，被告丁○○辯稱：伊只是表達社區住戶意見，並無
    阻斷開會議程之意，且亦無施用強制力等語。被告甲○辯稱
    ：伊有雙側輕度聽力障礙，故講話比較大聲等語。辯護意旨
    則以：健華大廈住戶於96年2 月10日所召集之大會，因當時
    尚未辦理土地及建物所有權登記，被告乙○○等人認並非「
    區分所有權人」會議，無從選舉管理委員，而辦理土地及建
    物所有權登記後，於96年9 月30日所召集之區分所有權人會
    議，又因並無「選舉管理委員」之議程，且無簽到簿，因之
    所選舉之管理委員並不合法，乃由被告乙○○、丁○○、甲○及案外人田維國連署召集臨時區分所有權人會議，並於96
    年11月17日選舉管理委員，另成立一健華管委會，並推選被
    告乙○○為主任委員。被告乙○○蓋用由田維國所刻製之「
    臺北縣板橋市健華新城管理委員會」印章寄發存證信函，係
    於板橋市公所96年12月20日同意報備後，被告乙○○認為其
    係經區分所有權人會議、管理委員會選舉產生，且經市公所
    核備，當有權使用上開印章，實無任何偽造文書之犯意與犯
    行。被告丁○○、甲○固有到場旁聽告訴人丙○○所召集之
    管理委員會，雖渠等講話聲音有較大聲，惟並無施用強暴、
    脅迫等強制力阻止會議之進行，尚難以會議中被告丁○○、
    甲○之音量過大，即認其打斷議程、阻止管理委員會開會之
    權利等語。
五、經查：
  (一)被告乙○○部分：
  1.按刑法處罰偽造文書罪之主旨，所以保護文書之實質的真正
    ，故不僅作成之名義人須出於虛捏或假冒，即文書之內容，
    亦必出於虛構，始負偽造之責任。又按以自己名義作成之文
    書，雖為不實之登載，無論是否足生損害於他人，刑法上既
    無處罰明文，自無論罪之餘地（最高法院20年上字1050號、
    20年非字第76號判例參照）。
  2.被告乙○○前以健華大廈管委會主任委員名義，蓋用「臺北
    縣板橋市健華新城管理委員會」印章於存證信函後，寄與寶
    城公司，存證信函內容略以：「一本社區依公寓大廈管理條
    例於96年11月17日召開臨時區分所有權人會議，選舉產生新
    委員會（主任委員為乙○○先生）取代前管委會，且依法開
    始運作，並於96年12月5 日將新管理委員會資料交政府主管
    機關申請組織變更。二本社區前管委會（以丙○○主委為首
    ）之一切決議及作為均為無效。本管委會不承認其於96年12
    月31日假板橋市公所開會，聘任貴保全公司之決議及所簽訂
    之合約。三俟政府主管機關同意變更報備後，本管委會將依
    規定公開招標聘任保全公司，屆時歡迎貴保全公司參加投標
    」等情，為被告乙○○所坦承，並有上開存證信函一份在卷
    可稽（見97年度他字第1820號卷第19、20頁），堪認屬實。
    依上開存證信函內容，本案係緣於管理委員會產生之適法性
    所引發之爭議，故應審酌者為由告訴人丙○○及被告乙○○
    所分別成立之健華管委會之產生過程，及被告乙○○於97年
    1 月5 日以健華管委會主任委員名義，蓋用健華管委會印章
    於存證信函後寄與寶城公司，被告乙○○有無偽造文書之犯
    意。
  3.查健華大廈住戶於96年2 月10日曾召集大會，選出以告訴人
    丙○○為主任委員之健華管委會（以下稱(甲)管委會，會議紀
    錄附於原審97年度簡字第4135號卷第26頁），但健華大廈住
    戶於96年9 月間，始完成土地及建物所有權登記，嗣(甲)管委
    會於96年9 月30日復召開健華大廈區分所有權人會議，議定
    「健華新城規約」（會議紀錄附於原審97年度簡字第4135號
    第27頁），由告訴人於96年10月24日，以96年2 月10日出席
    簽認名冊、委託書及其他文件，向臺北縣板橋市公所（以下
    稱板橋市公所）申請核備，經板橋市公所於96年11月2 日同
    意備查，並發給公寓大廈管理組織報備證明，惟(乙)管委會認
    於96年2 月10日健華大廈住戶所召集之大會，並非「區分所
    有權人」會議，告訴人未符合「公寓大廈管理組織申請報備
    處理原則」之規定申請核備，而向板橋市公所陳情，並申請
    變更(甲)管委會之報備，板橋市公所即於97年1 月24日發函予
    (甲)管委會，要求(甲)管委會補正96年9 月30日區分所有權人會
    議出席簽認名冊（附於原審97年度簡字第4135號第32頁）。
    惟96年9 月30日所召集之區分所有權人會議，並無「選舉管
    理委員」之議程，(甲)管委會即於97年1 月30日緊急公告：於
    97年2 月3 日召開區分所有權人會議，並增列議題「96年9
    月30日之區分所有權人會議有效追認案」（公告內容附於原
    審97年度簡字第4135號第36頁）此為(甲)管委會之產生、申請
    報備及補正文件之過程。
  4.健華大廈住戶於96年2 月10日所召集之大會，因當時尚未辦
    理土地及建物所有權登記，被告乙○○等人認並非「區分所
    有權人」會議，無從選舉管理委員，而辦理土地及建物所有
    權登記後，於96年9 月30日所召集之區分所有權人會議，並
    無「選舉管理委員」之議程，且告訴人丙○○未能提出區分
    所有權人會議出席簽認名冊，上開會議所選出以告訴人丙○○為主任委員之(甲)管委會，與公寓大廈管理條例第28條第1
    項規定不符等事由，另由被告乙○○、甲○、丁○○等部分
    區分所有權人，連署請求召集臨時區分所有權人會議，於96
    年11月17日選舉管理委員，成立另一健華管委會（以下稱(乙)
    管委會），於96年12月5 日向板橋市公所申請變更報備，並
    陳情撤銷(甲)管委會之報備申請，經板橋市公所於96年12月20
    日以北縣板工字第960078873 號函(乙)管委會同意報備；嗣板
    橋市公所於97年2 月1 日以北縣板工字第970006414 號函(乙)
    管委會主任委員即被告乙○○，內容略以：(甲)管委會於96年
    2 月10日召開區分所有權人會議成立組織，係依公寓大廈管
    理條例第28條第1 項規定，及公寓大廈管理組織申請報備處
    理原則之規定辦理，與96年9 月30日區分所有權人會議追認
    規約無關，本案（指(乙)管委會陳情並申請撤銷(甲)管委會）撤
    銷未成立（函文附於原審97年度簡字第4135號卷第35頁），
    認(甲)管委會為板橋市公所備查之健華管委會。此為(乙)管委會
    之產生、申請變更報備、報備未獲同意及申請撤銷(甲)管委會
    未能成立之過程。
  5.依上開(甲)、(乙)管委會產生之過程，可知健華大廈先後產生(甲)
    、(乙)管委會、並分別向板橋市公所申請報備、且各自運作，
    (乙)管委會於96年12月5 日向板橋市公所申請變更報備後（板
    橋市公所經收人民申請案件收據影本附於原審卷第247 頁）
    ，由板橋市公所於96年12月20日以北縣板工字第960078873
    號函(乙)管委會同意報備；嗣板橋市公所於97年2 月1 日以北
    縣板工字第970006414 號函復(乙)管委會，其所申請撤銷（指
    (甲)管委會）案未成立，已如前述。故被告乙○○自96年11月
    17日(乙)管委會成立並被推舉為主任委員，96年12月20日市公
    所核備(乙)管委會報備申請，被告乙○○既認其係依區分所有
    權人會議選舉產生，且(乙)管委會已經主管機關板橋市公所核
    備，則其於97年2 月1 日板橋市公所函復(乙)管委會申請撤銷
    (甲)管委會未能成立之期間，即97年1 月5 日以健華管委會法
    定代理人名義，蓋用由案外人田維國所刻製之「臺北縣板橋
    市健華新城管理委員會」印章印文於存證信函，難認其主觀
    上有偽造文書犯意，況被告乙○○係以自己名義（指(乙)管委
    會）作成文書，核與刑法第210 條偽造私文書之構成要件不
    符，即屬不能證明被告乙○○犯罪。
  (二)被告丁○○、甲○部分：
  1.按刑法第304 條第1 項規定，以強暴、脅迫使人行無義務之
    事或妨害人行使權利，係以對被害人實施強暴、脅迫為構成
    要件。所謂強暴，指一切有形力之行使，不論直接或間接，
    對人或對物。所謂脅迫，則指使人發生畏怖觀念之行為。如
    未對被害人實施強暴、脅迫，即不構成該罪。
  2.經查：證人即(甲)管委會財務委員趙修琪證稱：「其有參加96
    年12月2 日、5 日、11日的(甲)管委會會議，是社區裡面開保
    全公司的招標會議。參加的人是(甲)管委會的委員，住戶可以
    來旁聽，被告甲○、丁○○，每一場都有到場，96年12 月2
    日當天是要做保全公司的資格審查，健華大廈要換保全公司
    ，當(甲)管委會在審核資料時，被告二人就進來了，被告甲○
    、丁○○在旁邊很大聲叫囂指責(甲)管委會是違法的管委會，
    阻止審查，96年12月2 日當天就是因為被告甲○、丁○○大
    聲干擾議程，使得會議無法順利討論，議程不了了之，因當
    天（指96年12月2 日）只是資格審查，廠商沒有來，主席就
    宣布定在同月5 日開會，請符合規定的廠商來做簡報。12月
    5 日當天，住戶田維國先進來站在主席台，高談闊論並說(甲)
    管委會是不合法的，他們的(乙)管委會已經送公所報備了，其
    他委員就阻止他，請他不要這樣子，今天開會是要聽廠商作
    簡報。被告甲○、丁○○很大聲的阻止(甲)管委會開會，說不
    可以開標，一定要按照他們的方式，到會議結束前，合格廠
    商都未能進場做簡報，因為被告甲○、丁○○他們不准廠商
    進來議場內作簡報，以致改到12月11日再請廠商來作簡報。
    96年12月11日開會當天有請一位李進成律師做見證人，證明
    (甲)管委會有合法開會，被告丁○○走到李律師前面，大聲對
    李律師吼叫，質疑說他要幫的人是告訴人或是(甲)管委會，並
    要求李律師出去，直到會議結束，均因被告甲○、丁○○阻
    止合格廠商做簡報，而無法達成開會的目的。上述三天開會
    時並未使用麥克風，被告甲○、丁○○的音量很大聲，別人
    要跟他對話，也要講得很大聲。開會時議場門都沒有關上，
    住戶可以自由進出旁聽，其他旁聽的住戶也會在底下講話，
    但是沒有像甲○、丁○○那麼大聲」等語（見原審卷第183
    頁至第188 頁）。另證人即健華大廈住戶唐運成證稱：「管
    理委員會議住戶可以旁聽，其僅參加96年12月11日的(甲)管委
    會針對保全招標之會議，開會時主委（指告訴人）在被告甲○、丁○○表示完意見之後，就說等律師過來，後來李進成
    律師就過來了，但因原本健華大廈所認定的法律顧問是景玉
    鳳律師，而不是李進成律師，所以對於李進成律師到底代表
    社區管委會或丙○○個人這點有意見，甚至要求李進成律師
    出示委任狀，這時住戶的音量就變得比較高亢，會議現場如
    果沒有很大聲，會無法溝通，因為每個人都在講自己的意見
    ，後來會議就沒有開成了，也沒有開標，會議草草結束」等
    語（見原審卷第189 頁、190 頁）。依上開證人證詞可知，
    96年12月2 日、5 日、11日均有進行會議，但有住戶對(甲)管
    委會產生之選舉過程表示質疑，並對招標保全公司之方式表
    示反對之意見，惟開會之本質，本即為聽取各種不同意見、
    並徵詢各方建議，尚不能因被告甲○、丁○○強烈表示反對
    之意見，遽認其有妨害告訴人等(甲)管委會人員行使開會之權
    利。
  3.另就96年12月2 日之(甲)管委會會議紀錄可知，當天議程第一
    案為「社區保全招標資格審查案」，採書面審查，合計有10
    家保全公司，其中3 家符合資格。顯然96年12月2 日(甲)管委
    會會議有達成保全公司招標資格審查之決議案。有管委會第
    15次會議紀錄影本在卷可稽（附於原審97年度簡字第4135號
    第50頁），此與證人趙修琪證述96年12月2 日開會結果不了
    了云云，並不相同。
  4.經原審當庭勘驗96年12月2 日、5 日、11日，(甲)管委會開會
    之錄音光碟，會議過程中除了主持會議之人外，不時有不同
    的人說話，或表示竟見，聲音吵雜，雖偶有被告甲○、丁○○表示竟見，其餘住戶復要求講大聲一些，核與證人趙修琪
    、唐運成所證，住戶的音量高亢，會議現場如果沒有很大聲
    ，會無法溝通，因為每個人都在講自己的意見等情節相符。
  5.再經本院勘驗告訴人所提(甲)管委會所提96年12月2 日、5 日
    、11日完整之監視錄影光碟，該管委會開會期間，被告丁○○、甲○均有到場旁聽並表示意見，被告丁○○並以攝影機
    攝影，會議進行中參與會議人員與旁聽人員或被告丁○○、
    甲○等人並無肢體接觸，而被告丁○○、甲○二人亦無以肢
    體或舉動阻止會議進行等情，有本院勘驗筆錄在卷可稽（見
    本院卷第70頁），並有告訴人所提錄音譯文存卷可參（見本
    院卷第74頁至第98頁）。是縱認被告丁○○、甲○有於(甲)管
    委會上開會議期間到場大聲表達不滿及陳述意見，然渠等既
    無以強暴、脅迫阻止會議之進行，即與刑法第304 條強制罪
    之構成要件不合。
六、綜上所述，公訴人所提證據，不足以證明被告乙○○犯偽造
    文書罪，被告丁○○、甲○犯強制罪，即屬不能證明被告乙○○、丁○○、甲○犯罪。
七、原審基於上揭理由，為被告乙○○、丁○○、甲○無罪之諭
    知，經核並無不合，應予維持。檢察官上訴意旨略以：(一)被
    告乙○○明知臺北縣板橋市公所業於96年11月2 日，發文同
    意告訴人丙○○所報備之健華新城公寓大廈管理組織變更案
    ，此有96北縣板工字第69144 號公寓大廈管理組識報備證明
    書乙紙在卷可稽，告訴人並已擔任該公寓大廈之主任委員，
    嗣被告乙○○明知其非該公寓大廈之主任委員，復有該公所
    於同年12月20日所出具之北縣板工字第0960078873號函可證
    ，卻仍於97年1 月5 日間，未經健華管委會之同意或授權，
    私自以收受自不知情之田維國之「臺北縣板橋市健華新城管
    理委員會」印章，蓋用於存證信函後寄與寶城公司而據以行
    使之，足認被告乙○○確有偽造文書之犯意及犯行。(二)茲勘
    驗管委會開會之錄音光碟後，得知會議過程中雖有人主持會
    議，被告甲○、丁○○在會議期間不斷大聲咆哮，以超大聲
    之音量而阻止會議之順利進行，核與證人即當時在場者趙修
    琪於偵訊中證述：「（問：被告丁○○、甲○是否於96年12
    月2 日、同年12月5 日、同年12月11日在健華管委會開會時
    ，以高音量不斷打斷議程，阻止健華管委會？）是，當時我
    們會議因此開不下去，所以擇日再開會」等情相符，足認管
    委會之上開會議，確係因被告二人之超大音量干擾以強制方
    式，阻止健華管委會合法行使開會之權利。至開會之本質，
    本即為聽取各種不同意見、並徵詢各方建議，惟被告甲○、
    丁○○二人以超大音量干擾會議之順利進行，顯然已超越合
    理表達意見之層次，而已達到強制罪之範疇云云等語。
八、惟查：被告乙○○係96年11月17日依健華大廈臨時區分所有
    權人會議決議選舉產生之管理委員，並經該管理委員會推舉
    擔任(乙)管委會之主任委員，嗣(乙)管委會經主管機關板橋市公
    所於96年12月20日北縣板工字第0960078873號函「原則同意
    報備」等情，已如前述。被告乙○○既係依臨時區分所有權
    人會議及管理委員會分別選舉產生，並完成法定報備程序，
    則其以自己名義行使主任委員職權，主觀上難認有偽造私文
    書之犯意與犯行。雖板橋市公所上開函文說明欄第三點另載
    明：「台端非經本所核備之健華新城管委會主任委員併此說
    明」，然此係被告乙○○等人所主張(甲)管委會非依法定程序
    選舉產生之主張是否屬實，其得否聲請撤銷該區分所有權人
    會議決議之問題，為私權之糾葛，不能以此即推認被告乙○○等人所召集之臨時區分所有權人會議及所成立之(乙)管委會
    即當然不法，被告乙○○以自己名義行使主任委員職權，即
    當然具偽造私文書犯意。再查被告丁○○、甲○二人雖分別
    於96年12月2 日、5 日、11日分別到場旁聽(甲)管委會會議，
    並於會議期間發表意見，陳述不滿，雖其音量過大，然並無
    施用強暴、脅迫以阻止會議之進行，理由已如前所述，渠等
    行為雖有不當，然與刑法第304 條強制罪之構成要件既有不
    合，自不成立該條罪名。檢察官提起本件上訴，為無理由，
    應予駁回。
據上論斷，應依刑事訴訟法第368條，判決如主文。
本案經檢察官王金聰到庭執行職務。
中    華    民    國    99    年    3     月    30    日
                  刑事第十庭審判長法  官  陳榮和
                                  法  官  彭政章
                                  法  官  黃斯偉
以上正本證明與原本無異。
刑法第216條、第210條部分如不服本判決，應於收受送達後10日
內向本院提出上訴書狀，其未敘述上訴之理由者並得於提起上訴
後10日內向本院補提理由書（均須按他造當事人之人數附繕本）
「切勿逕送上級法院」。
其餘部分不得上訴。
                                  書記官  王宜玲
中    華    民    國    99    年    3     月    31    日

司法院資訊處製作；財團法人民間司法改革基金會備份。
